---
title: "Tutorial Modelagem de Nicho"
output:
  html_document:
    df_print: paged
---
Nome: Yasmin Coutinho Farias

Este tutorial usará de exemplo a modelagem de nicho da peitica-de-chapéu-preto (Griseotyrannus Aurantioatrocristatus) na América Latina.

#Dados Bióticos

Para a presença da peitica-de-chapéu-preto na América Latina vamos utilizar as observações salvas por voluntários no banco de dados online eBird (<https://ebird.org/home>).

#Dados Abióticos

Para os dados abióticos vamos utilizar as 19 variáveis bioclimáticas com resolução espacial de 2.5 arc minutos disponibilizadas pelo WorldClim (<https://www.worldclim.org/data/index.html>) versão 2.1. Sendo 19 variáveis de dados históricos contendo o período de 1970-2000 utilizadas para projetar para o presente, e mais 19 variáveis utilizadas para a projeção futura do período médio de 2081-2100. Para realizar as projeções futuras vamos utilizar o cenário de mudanças mais radicais, o SSPs5 8.5, ao qual assume que as emissões de gases poluentes continuarão até 2100.

Cuidado! Todas as variáveis devem ter as mesmas resoluções.

#Processamento das Variaveis Ambientais

Para utilizar as variáveis ambientais no nosso script final primeiro devemos corta-las para a área de estudo. Nesse caso, iremos recortar para a América Latina, você deve baixar ou gerar um arquivo shapefile que sirva de modelo para a área que você quer.

```{r}
###Este script é uma modificação dos scripts disponibilizados por Jeronymo Dalapicolla (<https://github.com/jdalapicolla/SDM_biomod2>) e por Hannah Owens (<https://gist.github.com/hannahlowens/898398b16bd29d2acee7972ca4cc746f>)###

#Pacotes necessários
library(rgdal)
library(raster)

#Delimitar uma projecao espacial para lat/long 
longlat_WGS = CRS("+proj=longlat +datum=WGS84 +no_defs +ellps=WGS84 +towgs84=0,0,0")

#Carregar um raster para representar a resolução que você deseja
exemplo_res = raster("~/GriseoAur/dados_ambientais/Presente/wc2.1_2.5m_bio_1.tif")
crs(exemplo_res) = longlat_WGS

#Carregar todas os arquivos rasters de uma pasta, selecionando pelo formato Recursive = TRUE incluirá todas as subpastas, as camadas devem estar na mesma resolução. Mude o "pattern" para o formato dos rasters (nesse caso são .tif)
camadas = list.files(path="~/GriseoAur/dados_ambientais/Presente/", pattern =".tif", full.names=TRUE)
camadas = stack(camadas)
#definir a projecao
crs(camadas) = longlat_WGS
#Verificar
camadas

#Carregar a mascara para representar a area de estudo:
mascara = shapefile("~/GriseoAur/area_estudo/South_America.shp")
#Definir uma projeção. Deve ser a mesma para todos
crs(mascara) = longlat_WGS
plot(mascara)

#reduzir para a area de estudo a camada usada como exemplo para a resolucao. Isso diminuira o tempo das analises
exemplo_res_red = crop(exemplo_res, extent(mascara), snap="out") #cria uma area retangular
plot(exemplo_res_red)

#Mudar a resolucao das variaveis ambientais. Essa etapa pode levar muito tempo dependendo da area amostrada.
camadas_res = resample(camadas, exemplo_res_red, method="bilinear", bylayer=TRUE, progress='text', snap="out")
camadas_res
plot(camadas_res[[1]])

#Cortar as camadas reamostradas com a area de estudo
camadas_res_mas = mask(camadas_res, mascara, bylayer=TRUE) # corta exatamente da forma da mascara
plot(camadas_res_mas[[1]])
plot(camadas_res)

#Salvar as variaveis em formato .asc
writeRaster(camadas_res, paste0("~/GriseoAur/variavel_presente/", filename = names(camadas)), format = "ascii", bylayer=TRUE, NAFlag = "-9999", overwrite = T)

#Para salvar as variaveis ambientais pro futuro troque a linha 67 por "writeRaster(camadas_res, paste0("GriseoAur/variaveis/Futuro/ssp585/2081_2100/", paste0("bio",".asc")), driver='ascii', bylayer=TRUE, overwrite = T)"

```

Lembrando que esse processo deve ser feito para os dois grupos de variáveis. Quando você baixar a variável para o futuro ela virá em um só arquivo .tif, mas ela será salva em 19 variáveis diferentes. Importante os arquivos serem salvos em .asc, pois é o formato que o Maxent aceita.

#Processamento dos Pontos de Ocorrência

Agora iremos filtrar os pontos de ocorrência removendo os pontos duplicados, pontos fora da região que queremos e o viés amostral.

```{r}
###Este script é uma adaptação do script disponibilizado pelo Jeronymo Dalapicolla (<https://github.com/jdalapicolla/SDM_biomod2/blob/master/Passo05%20-%20Filtragem%20Pontos%20de%20Ocorrencia.R>)###

#Pacotes necessarios
library(rgdal)
library(raster)
library(dismo)

#Delimitar uma projecao espacial para lat/long
longlat_WGS = CRS("+proj=longlat +datum=WGS84 +no_defs +ellps=WGS84 +towgs84=0,0,0")

# Carregar os pontos de ocorrencia
pontos_brutos = read.csv("~/GriseoAur/ocorrencias/GriseoAur.csv")
head(pontos_brutos)
str(pontos_brutos)

# Carregar a camada ambiental em asc ja editada para servir como modelo
variavel = raster("~/GriseoAur/variaveis/Presente/wc2.1_2.5m_bio_1.asc")
crs(variavel) = longlat_WGS
variavel

#Remover pontos duplicados
#numero de pontos brutos
length(pontos_brutos[, 1]) #15529

#remover duplicados
pontos_unicos = pontos_brutos[!duplicated(pontos_brutos[c("LONGITUDE","LATITUDE")]), ] 

#numero de pontos unicos:
length(pontos_unicos[, 1]) #5185


#Remover pontos fora da area de estudo

#selecionar apenas as colunas de long e lat
names(pontos_unicos)
ocorrencia = pontos_unicos[,27:26] #lon/lat columns
head(ocorrencia)
str(ocorrencia)

#Adicionar uma projecao
coordinates(ocorrencia) = ~LONGITUDE+LATITUDE #nome das colunas.
crs(ocorrencia) =  longlat_WGS

#Extrair os valores da camada
valores = extract(variavel, ocorrencia)
head(valores)

#Achar as posições onde não há valor, é um ponto fora da camada. NoData nos arquivos '.asc' é normalmente '-9999', mas você pode alterar o valor
i = which(valores != "-9999")
i #lines in the point_raw

#atualizar os pontos únicos e criar um SpatialPoints para os pontos de ocorrencia
pontos_unicos_area = pontos_unicos

#numero de pontos restantes
length(pontos_unicos_area[, 1]) #5185

#Remover vies amostral que pode levar a autocorrelacao espacial
#transformar os pontos em SpatialPoints
names(pontos_unicos_area)
ocorrencia = pontos_unicos_area[,27:26] # lon/lat columns
coordinates(ocorrencia) = ~LONGITUDE+LATITUDE #nome das colunas.
crs(ocorrencia) = longlat_WGS

#criar um buffer de 10Km ao redor dos pontos
buffer = circles(ocorrencia, d = 10000, lonlat=TRUE) #d é o raio do circulo em metros
plot(buffer)
class(buffer)

#converter os círculos em polígonos
buffer = polygons(buffer)
#rasterizar os circulos
buffer= rasterize(buffer, variavel)

#selecionar 1 ponto por cada circulo
sel = gridSample(ocorrencia, buffer, n=1)

#verificar o numero de pontos restantes:
length(sel[,1]) #3269

#salvar os pontos de ocorrencia corrigidos
sel = as.data.frame(sel)
write.csv(sel, "~/GriseoAur/ocorrencias/griseoaur_corrigido.csv", row.names = FALSE)

```

#Modelagem

Por último, iremos realizar a modelagem e projeção utilizando o pacote Biomod2.

```{r}

###Este script é uma modificação do script disponibilizado pela Hannah Owens (<https://gist.github.com/hannahlowens/974066848f8f85554ff7>)###

#Pacotes necessarios
library(biomod2);
library(raster);
library(RColorBrewer);
library(dismo);

#Carregar os pontos de ocorrencia
pontos <- read.csv("~/GriseoAur/ocorrencias/griseoaur_corrigido.csv", header = T);
pontos <- cbind(pontos, rep.int(1, length(nrow(pontos)))); #Adiciona outra coluna indicando que são pontos de presença
colnames(pontos) <- c("X", "Y", "Response"); #muda o nome das colunas

```

```{r}
#Carregar as variaveis ambientais presente
envtList <- list.files(path = "~/GriseoAur/variavel_presente/", pattern = ".asc", full.names = FALSE);
envt.st <- stack(envtList);
crs(envt.st) <- "+proj=longlat +datum=WGS84 +no_defs +ellps=WGS84 +towgs84=0,0,0"

#Carregar as variaveis ambientais para projeção
projectionList <- list.files(path = "~/GriseoAur/variavel_futuro/", pattern = ".asc", full.names = FALSE);
proj.st <- stack(projectionList);
crs(proj.st) <- "+proj=longlat +datum=WGS84 +no_defs +ellps=WGS84 +towgs84=0,0,0"

#Padronizando os nomes das variaveis
names(proj.st) = names(envt.st)

#Configurando os dados para o Biomod2
bmData <- BIOMOD_FormatingData(resp.var = pontos[,3],
                               resp.xy = pontos[,1:2], 
                               resp.name = "GriseoAurant",
                               expl.var = envt.st,
                               PA.nb.rep=1
);


#Baixando o Maxent direto na pasta java do pacote dismo
utils::download.file(url = "https://raw.githubusercontent.com/mrmaxent/Maxent/master/ArchivedReleases/3.3.3k/maxent.jar", 
                     destfile = paste0(system.file("java", package = "dismo"), 
                                       "/maxent.jar"), mode = "wb")

##OBS: Para rodar o Maxent deve ter o interpretador Java carregado em seu computador

#Configurando o Maxent
myBiomodOption <- Print_Default_ModelingOptions();
myBiomodOption@MAXENT.Phillips$path_to_maxent.jar = paste(system.file(package="dismo"), "/java", sep='');
myBiomodOption@MAXENT.Phillips$memory_allocated = 2048; #Allocates 2048 MB/2 GB of memory to modeling
myBiomodOption@MAXENT.Phillips$maximumiterations = 10000;
myBiomodOption@MAXENT.Phillips$threshold = F;
myBiomodOption@MAXENT.Phillips$hinge = F;
myBiomodOption@MAXENT.Phillips$visible = F;
myBiomodOption@MAXENT.Phillips$beta_lqp = .95;

#Rodando o Maxent
#Rodar apenas o modelo do Maxent
myMaxentModel <- BIOMOD_Modeling(data=bmData,
                                    models=c('MAXENT.Phillips'),
                                    models.options=myBiomodOption,
                                    NbRunEval=10,
                                    do.full.models = F,
                                    DataSplit=50,
                                    models.eval.meth = c('KAPPA','TSS','ROC'),
                                    SaveObj = T,
);

#Rodar a junção de todos os modelos 
myMaxentEnsemble <- BIOMOD_EnsembleModeling( modeling.output = myMaxentModel,
                                   chosen.models = 'all',
                                   em.by = 'all',
                                   eval.metric = c('TSS'),
                                   eval.metric.quality.threshold = NULL,
                                   models.eval.meth = c('TSS','ROC','KAPPA'),
                                   prob.median = TRUE )

#Projetando o modelo para o presente
myBiomodProjPres <- BIOMOD_Projection(modeling.output = myMaxentModel,
                                    new.env = envt.st,
                                    proj.name = 'Present',
                                    selected.models = 'all',
                                    compress = 'gzip',
                                    clamping.mask = T,
                                    output.format = '.grd',
                                    do.stack=T
);

mod_projPres <- get_predictions(myBiomodProjPres);
presentResult <- calc(mod_projPres,fun = median); #Choose whatever descriptive statistic you'd like
plot(presentResult, main = "Griseotyrannus Aurantioatrocristatus - Presente");
writeRaster(presentResult, filename = "gaPresente", format = "GTiff", overwrite = T);
```

```{r}
#Projetando o modelo conjunto para o presente
myBiomodProjPresEnsemble <- BIOMOD_EnsembleForecasting(myMaxentEnsemble,
                            projection.output = myBiomodProjPres,
                            selected.models = 'all',
                            compress = 'gzip'
);
mod_projPresEnsemble <- get_predictions(myBiomodProjPresEnsemble);
presentEnsembleResult <- mod_projPresEnsemble[[2]] #This is the median model ensemble
plot(presentEnsembleResult, main = "Griseotyrannus Aurantioatrocristatus - Presente");
writeRaster(presentEnsembleResult, filename = "gaPresenteEnsemble", format = "GTiff", overwrite = T);
```

```{r}
#Projetando o modelo Maxent para o futuro
myBiomodProj2100 <- BIOMOD_Projection(modeling.output = myMaxentModel,
                                    new.env = proj.st,
                                    proj.name = 'In2100',
                                    selected.models = 'all',
                                    compress = 'gzip',
                                    clamping.mask = T,
                                    output.format = '.grd',
                                    do.stack=T
);

mod_proj2100<- get_predictions(myBiomodProj2100);
result2100 <- calc(mod_proj2100,fun = median); #Choose whatever descriptive statistic you'd like
plot(result2100, main = "Griseotyrannus Aurantioatrocristatus - Em 2100");
writeRaster(result2100, filename = "ga2100", format = "GTiff", overwrite = T);
```

```{r}
#Projetando o modelo conjunto para 2100
myBiomodProj2100Ensemble <- BIOMOD_EnsembleForecasting(myMaxentEnsemble,
                                                       projection.output = myBiomodProj2100,
                                                       selected.models = 'all',
                                                       compress = 'gzip'
);
mod_proj2100Ensemble <- get_predictions(myBiomodProj2100Ensemble);
ensembleResult2100 <- mod_proj2100Ensemble[[2]] #This is the median model ensemble
plot(ensembleResult2100, main = "Griseotyrannus Aurantioatrocristatus - Em 2100");
writeRaster(ensembleResult2100, filename = "ga2100Ensemble", format = "GTiff", overwrite = T);
```

Vamos avaliar as variáveis

```{r}
#Contribuição das variaveis para o modelo do presente
pontosocc=cbind.data.frame(pontos$X,pontos$Y)
fold <- kfold(pontosocc, k=5) # forma 5 grupos aleatórios de distribuições
pontostest <- pontosocc[fold == 1, ] #segura um quinto como dados de teste
pontostrain <- pontosocc[fold != 1, ] #o quatro quintos são dados para treinar

presente.me <- maxent(envt.st, pontostrain) 

plot(presente.me)
```

```{r}
#Response curves
response(presente.me)
```

```{r}
#Contribuição das variaveis para o modelo futuro
futuro.me <- maxent(proj.st, pontostrain) #usa só os dados para treinamento

plot(futuro.me)
```

```{r}
#Response curves
response(futuro.me)
```
